ACORDAO-COMPLETO-2532816

ACÓRDÃO 4454/2022 ATA 29/2022 - SEGUNDA CÂMARA

VISTOS, relatados e discutidos estes autos que tratam, nesta etapa processual, de pedido para correção de erro material supostamente identificado no Acórdão 3133/2014-TCU-Segunda Câmara, por meio do qual este Tribunal apreciou tomada de contas especial instaurada pela Caixa Econômica Federal em virtude de omissão na prestação de contas do Contrato de Repasse nº 0149.647-42/2002-MDA/Caixa, firmado entre a União Federal e a Fundação ATAPESP de Tecnologia Avançada de Estivagem/SP, no âmbito do Programa Nacional de Agricultura Familiar, do Ministério do Desenvolvimento Agrário, tendo como objeto a capacitação de pescadores no Município de Santos/SP;
ACORDAM os Ministros do Tribunal de Contas da União, reunidos em sessão da 2ª Câmara, ante as razões expostas pelo Relator, em:
9.1. negar provimento ao pedido formulado pela Secretaria de Gestão de Processos e manter incólumes os termos do Acórdão 3133/2014-TCU-Segunda Câmara, haja vista não ter sido identificada inexatidão material ou erro de cálculo; e
9.2. restituir os autos à Secretaria de Gestão de Processos, para prosseguimento do feito.

Pedido para correção de erro material supostamente identificado no Acórdão 3.133/2014-TCU-2ª Câmara, por meio do qual este Tribunal apreciou tomada de contas especial instaurada pela Caixa Econômica Federal em virtude de omissão na prestação de contas do Contrato de Repasse nº 0149.647-42/2002-MDA/Caixa, firmado entre a União Federal e a Fundação ATAPESP de Tecnologia Avançada de Estivagem/SP, no âmbito do Programa Nacional de Agricultura Familiar, do Ministério do Desenvolvimento Agrário, tendo como objeto a capacitação de pescadores no Município de Santos/SP.

Segunda Câmara

Caixa Econômica Federal; Entidades e Órgãos do Governo do Estado de São Paulo.

3. Interessados/Responsáveis:
3.1. Interessado: Caixa - Agência Cabo Branco-Est.Unif.PB (00.360.305/0036-34).
3.2. Responsáveis: Antônio Paulo Fernandes (XXX.200.948-XX); Fundação Atapesp de Tecnologia Avançada de Estivagem (01.867.129/0001-64); Renato Teixeira Pinto (XXX.804.218-XX); Roseli Rosangela Hayashi (XXX.016.908-XX).

Aroldo Cedraz.

13.1. Ministros presentes: Bruno Dantas (Presidente), Augusto Nardes (Relator), Aroldo Cedraz e Antonio Anastasia.
13.2. Ministro que alegou impedimento na Sessão: Aroldo Cedraz.
13.3. Ministros-Substitutos presentes: Marcos Bemquerer Costa e André Luís de Carvalho.

Antonio Paulo Fernandes

AUGUSTO NARDES

Transcrevo a seguir a instrução lavrada por servidora da Secretaria de Gestão de Processos (peça 179) , a qual contou com a anuência do Chefe de Serviço daquela unidade (peças 180) :
"2. 	Cuidam os autos de tomada de contas especial instaurada pela Caixa Econômica Federal em virtude de omissão na prestação de contas do Contrato de Repasse nº 0149.647-42/2002-MDA/Caixa, firmado entre a União Federal e a Fundação ATAPESP de Tecnologia Avançada de Estivagem/SP, no âmbito do Programa Nacional de Agricultura Familiar, do Ministério do Desenvolvimento Agrário, tendo como objeto a capacitação de pescadores no Município de Santos, com prazo de execução até 30/7/2004. 
3. 	Por meio do item 9.1 do Acórdão 3133/2014-TCU-Segunda Câmara, o Tribunal julgou irregulares as contas dos Srs. Renato Teixeira Pinto, Antônio Paulo Fernandes e da Fundação ATAPESP, condenando-os, em solidariedade ao recolhimento ao Tesouro Nacional das importâncias de R$ 60.000,00 e R$ 40.000,00, atualizadas monetariamente e acrescidas de juros de mora de 3/1/2003 e 20/4/2004, respectivamente, até a data do pagamento. Ademais, por meio do item 9.2 do decisum, determinou a aplicação da penalidade de multa ao Sr. Antonio Paulo Fernandes e à Fundação ATAPESP, com fulcro no art. 57 da Lei nº 8.443/1992, no valor de R$ 10.000,00 (dez mil reais) , fixando-lhes o prazo de 15 (quinze) dias, para que comprovassem, perante o Tribunal, o recolhimento da referida quantia aos cofres do Tesouro Nacional, atualizada monetariamente a partir do dia seguinte ao do término do prazo estabelecido, até a data do efetivo recolhimento, na forma da legislação em vigor. 
4. 	Atesto, portanto, que foi identificado erro material na redação do item 9.2 do Acórdão 3133/2014-TCU-Segunda Câmara, no seguinte trecho: 'atualizada monetariamente a partir do dia seguinte ao do término do prazo estabelecido, até a data do efetivo recolhimento, na forma da legislação em vigor', considerando que o correto seria: 'atualizada monetariamente desde a data deste acórdão até a data do efetivo recolhimento, se paga após o vencimento, na forma da legislação em vigor.' 
5. 	Diante do exposto, e com fulcro na Súmula TCU n° 145, submeto os autos à consideração superior, propondo o encaminhamento dos autos ao Gabinete do Relator, Exmº Senhor Ministro José Jorge, ouvida previamente a Procuradoria junto ao Colegiado, com vistas a se promover o apostilamento do item 9.2 do Acórdão 3133/2014-TCU-Segunda Câmara, Sessão de 1/07/2014, Ata nº 22/2014 consignando a seguinte proposta de alteração: 
Item 9.2 do Acórdão 3133/2014-TCU-Segunda Câmara 
Onde se lê: '9.2. aplicar ao Sr. Antonio Paulo Fernandes e à Fundação ATAPESP a multa prevista no art. 57 da Lei nº 8.443/1992, no valor de R$ 10.000,00 (dez mil reais) , fixando-lhe o prazo de 15 (quinze) dias, para que comprove, perante o Tribunal, o recolhimento da referida quantia aos cofres do Tesouro Nacional, atualizada monetariamente a partir do dia seguinte ao do término do prazo estabelecido, até a data do efetivo recolhimento, na forma da legislação em vigor;' 
Leia-se: '9.2. aplicar ao Sr. Antonio Paulo Fernandes e à Fundação ATAPESP, individualmente, a multa prevista no art. 57 da Lei nº 8.443/1992, no valor de R$ 10.000,00 (dez mil reais) , fixando-lhes o prazo de 15 (quinze) dias, para que comprovem, perante o Tribunal, o recolhimento da referida quantia aos cofres do Tesouro Nacional, atualizada monetariamente desde a data deste acórdão até a data do efetivo recolhimento, se paga após o vencimento, na forma da legislação em vigor;'"
2.	Por meio do parecer transcrito a seguir (peça 181) , o membro do Ministério Público junto a este Tribunal dissentiu dos encaminhamentos propostos pela unidade técnica:
"Propõe a Secretaria de Gestão de Processos que o Tribunal promova, de ofício, no Acórdão 3133/2014-TCU-Segunda Câmara, a seguinte modificação (página 2 da peça 179, com destaques do original) :
Onde se lê: '9.2. aplicar ao Sr. Antonio Paulo Fernandes e à Fundação ATAPESP a multa prevista no art. 57 da Lei nº 8.443/1992, no valor de R$ 10.000,00 (dez mil reais) , fixando-lhe o prazo de 15 (quinze) dias, para que comprove, perante o Tribunal, o recolhimento da referida quantia aos cofres do Tesouro Nacional, atualizada monetariamente a partir do dia seguinte ao do término do prazo estabelecido, até a data do efetivo recolhimento, na forma da legislação em vigor;'
Leia-se: '9.2. aplicar ao Sr. Antonio Paulo Fernandes e à Fundação ATAPESP, individualmente, a multa prevista no art. 57 da Lei nº 8.443/1992, no valor de R$ 10.000,00 (dez mil reais) , fixando-lhes o prazo de 15 (quinze) dias, para que comprovem, perante o Tribunal, o recolhimento da referida quantia aos cofres do Tesouro Nacional, atualizada monetariamente desde a data deste acórdão até a data do efetivo recolhimento, se paga após o vencimento, na forma da legislação em vigor;'
Manifestando-se em conformidade com o disposto na Súmula 145 do TCU, este representante do Ministério Público, pelas razões adiante apresentadas, posiciona-se contrariamente à modificação do Acórdão 3133/2014-TCU-Segunda Câmara conforme proposto pela unidade técnica, por entender que o item 9.2 daquela deliberação não contém inexatidão material ou erro de cálculo.
Sobre a multa de que trata o referido dispositivo, a Lei 8.443/1992 dispõe o que se segue:
Art. 57. Quando o responsável for julgado em débito, poderá ainda o Tribunal aplicar-lhe multa de até cem por cento do valor atualizado do dano causado ao Erário.
 (...) 
Art. 59. O débito decorrente de multa aplicada pelo Tribunal de Contas da União nos do art. 57 desta Lei, quando pago após o seu vencimento, será atualizado monetariamente na data do efetivo pagamento. 
Percebe-se, pois, que os termos do item 9.2 do Acórdão 3133/2014-TCU-Segunda Câmara não contrariam o que dispõe o artigo 59 da Lei 8.443/1992 relativamente à forma de se proceder à atualização monetária do valor da multa aplicada com fundamento no artigo 57 e paga após o seu vencimento. Frise-se que, consoante o que estabelece o artigo 269 do Regimento Interno do TCU, a alteração sugerida pela unidade técnica, no sentido de que essa atualização monetária deveria ocorrer a partir da data do acórdão, somente se aplicaria na hipótese de multa fundada no artigo 58 daquela mesma lei.
Quanto à introdução do termo 'individualmente' no dispositivo ora em consideração, proposta pela unidade técnica com o intuito de expressar que se trata de duas multas individualizadas, cada uma no valor de R$ 10.000,00, entendo que essa modificação somente poderia ter sido pleiteada por meio da via recursal. Ademais, esclareça-se que, embora a praxe do Tribunal seja cominar multas a responsáveis de forma individualizada, a Lei 8.443/1992 não impõe obrigação nesse sentido."
	É o relatório.

Diego Ricardo Marques (30782/OAB-DF), Luiz Antônio Muniz Machado (750-A/OAB-DF) e outros, representando Antônio Paulo Fernandes; Alexandre Kaiser Rauber (37815/OAB-DF), André Cardoso da Silva (175348/OAB-SP) e outros, representando Caixa Econômica Federal; Mariana Ribeiro de Melo Pereira, representando Thiago Groszewicz Brito.

Subprocurador-Geral Lucas Rocha Furtado.

TOMADA DE CONTAS ESPECIAL. CONTRATO DE REPASSE. OMISSÃO NO DEVER DE PRESTAR CONTAS. NÃO COMPROVAÇÃO DA BOA E REGULAR APLICAÇÃO DOS RECURSOS PÚBLICOS TRANSFERIDOS À ENTIDADE CONTRATANTE. IRREGULARIDADE DAS CONTAS. DÉBITO E MULTA. RECURSO DE RECONSIDERAÇÃO. RESPONSABILIDADE DO DIRIGENTE DA ENTIDADE CONVENENTE. AUSÊNCIA DE ELEMENTOS PROBATÓRIOS DE REALIZAÇÃO DE DESPESAS. NEGATIVA DE PROVIMENTO. EMBARGOS DE DECLARAÇÃO. OMISSÃO. INEXISTÊNCIA. REDISCUSSÃO DE MÉRITO. REJEIÇÃO. PEDIDO FORMULADO POR SECRETARIA DESTE TRIBUNAL TENDENTE A APOSTILAR, DE OFÍCIO, A DECISÃO ORIGINAL. AUSÊNCIA DE INEXATIDÃO MATERIAL OU ERRO DE CÁLCULO. INDEFERIMENTO.

TOMADA DE CONTAS ESPECIAL (TCE)

Secretaria de Gestão de Processos.

Em exame pedido para correção de erro material supostamente identificado no Acórdão 3133/2014-TCU-Segunda Câmara, por meio do qual este Tribunal apreciou tomada de contas especial instaurada pela Caixa Econômica Federal em virtude de omissão na prestação de contas do Contrato de Repasse nº 0149.647-42/2002-MDA/Caixa, firmado entre a União Federal e a Fundação ATAPESP de Tecnologia Avançada de Estivagem/SP, no âmbito do Programa Nacional de Agricultura Familiar, do Ministério do Desenvolvimento Agrário, tendo como objeto a capacitação de pescadores no Município de Santos/SP, com prazo de execução até 30/7/2004.
2.	Por meio do subitem 9.1 do Acórdão 3133/2014-TCU-Segunda Câmara, este Tribunal julgou irregulares as contas dos Srs. Renato Teixeira Pinto, Antônio Paulo Fernandes e da Fundação ATAPESP, condenando-os, em solidariedade ao recolhimento ao Tesouro Nacional das importâncias de R$ 60.000,00 e R$ 40.000,00, atualizadas monetariamente e acrescidas de juros de mora de 3/1/2003 e 20/4/2004, respectivamente, até a data do pagamento. Ademais, por meio do subitem 9.2 do decisum, determinou a aplicação da penalidade de multa ao Sr. Antônio Paulo Fernandes e à Fundação ATAPESP, com fulcro no art. 57 da Lei nº 8.443/1992, no valor de R$ 10.000,00 (dez mil reais) , fixando-lhes o prazo de 15 (quinze) dias, para que comprovassem, perante o Tribunal, o recolhimento da referida quantia aos cofres do Tesouro Nacional, atualizada monetariamente a partir do dia seguinte ao do término do prazo estabelecido, até a data do efetivo recolhimento, na forma da legislação em vigor.
3.	Nesta etapa processual, a Secretaria de Gestão de Processos propõe a alteração de ofício do citado Acórdão 3133/2014-TCU-Segunda Câmara, com vistas a se promover o apostilamento do subitem 9.2 para alterar (i) a multa aplicada, de forma que seja considerada individual, em vez de solidária; e (ii) a forma de atualização monetária, conforme segue:
Onde se lê: "9.2. aplicar ao Sr. Antonio Paulo Fernandes e à Fundação ATAPESP a multa prevista no art. 57 da Lei nº 8.443/1992, no valor de R$ 10.000,00 (dez mil reais) , fixando-lhe o prazo de 15 (quinze) dias, para que comprove, perante o Tribunal, o recolhimento da referida quantia aos cofres do Tesouro Nacional, atualizada monetariamente a partir do dia seguinte ao do término do prazo estabelecido, até a data do efetivo recolhimento, na forma da legislação em vigor;" 
Leia-se: "9.2. aplicar ao Sr. Antonio Paulo Fernandes e à Fundação ATAPESP, individualmente, a multa prevista no art. 57 da Lei nº 8.443/1992, no valor de R$ 10.000,00 (dez mil reais) , fixando-lhes o prazo de 15 (quinze) dias, para que comprovem, perante o Tribunal, o recolhimento da referida quantia aos cofres do Tesouro Nacional, atualizada monetariamente desde a data deste acórdão até a data do efetivo recolhimento, se paga após o vencimento, na forma da legislação em vigor;"   
4.	O membro do Ministério Público junto ao TCU (MPTCU) divergiu do encaminhamento proposto pela unidade técnica e, por sua vez, sugere manter incólumes os termos da deliberação proferida.
5.	Acompanho as conclusões e propostas do MPTCU, cujos fundamentos adoto como minhas razões de decidir, pois, a meu sentir, o decisum questionado não contém inexatidão material ou erro de cálculo.
6.	Sobre a multa de que trata o referido dispositivo, a Lei 8.443/1992 dispõe o que se segue:
Art. 57. Quando o responsável for julgado em débito, poderá ainda o Tribunal aplicar-lhe multa de até cem por cento do valor atualizado do dano causado ao Erário.
 (...) 
Art. 59. O débito decorrente de multa aplicada pelo Tribunal de Contas da União nos do art. 57 desta Lei, quando pago após o seu vencimento, será atualizado monetariamente na data do efetivo pagamento. 
7.	Percebe-se, pois, que os termos do subitem 9.2 do Acórdão 3133/2014-TCU-Segunda Câmara não contrariam o que dispõe o artigo 59 da Lei 8.443/1992 relativamente à forma de se proceder à atualização monetária do valor da multa aplicada com fundamento no artigo 57 se paga após o seu vencimento. 
8.	Frise-se que, consoante o que estabelece o artigo 269 do Regimento Interno do TCU, a alteração sugerida pela unidade técnica, no sentido de que essa atualização monetária deveria ocorrer a partir da data do acórdão, somente se aplicaria na hipótese de multa fundada no artigo 58 daquela mesma lei.
9.	Quanto à introdução do termo "individualmente" no dispositivo ora em consideração, proposta pela unidade técnica com o intuito de expressar que se trata de duas multas individualizadas, cada uma no valor de R$ 10.000,00, entendo que essa modificação somente poderia ter sido pleiteada por meio da via recursal. Ademais, esclareço que, embora a praxe do Tribunal seja cominar multas a responsáveis de forma individualizada, a Lei 8.443/1992 não impõe obrigação nesse sentido.
	Ante o exposto, VOTO por que este Colegiado adote a minuta de acórdão que ora submeto à aprovação.
TCU, Sala das Sessões, em 23 de agosto de 2022.
Ministro JOÃO AUGUSTO RIBEIRO NARDES 
Relator